臺灣高等法院高雄分院刑事判決　　　　99年度上易字第1174號
上　訴　人
即　被　告　洪耀明
選任辯護人　林復華　律師
　　　　　　林柏瑞　律師
上列上訴人因詐欺案件，不服臺灣澎湖地方法院98年度易字第56
號中華民國99年10月29日第一審判決（起訴案號：臺灣澎湖地方
法院檢察署98年度偵字第479 、493 、537 、572 號），提起上
訴，本院判決如下：
    主  文
上訴駁回。
    事  實
一、洪耀明於民國96年6 月27日（起訴書及原審均誤載為25日）
    起擔任澎湖籍、20噸以上之「昇明利6 號」（編號：CT4-21
    58號）漁船之船長，負責該船所有船務運作，包括駕駛漁船
    、販賣魚獲及申購優惠漁船用油等事項。其明知：（一）依
    法領有漁業證照之漁業人於國內購買漁業動力用油作漁業使
    用，依法免徵貨物稅、營業稅，並享有優惠油價之補貼款（
    見漁業動力用油優惠油價標準第4 條）; （二）20噸以上之
    漁船，除別有規定外，原則上自95年12月31日前，均應裝設
    航程紀錄器（Voyage Data Recorder；下稱VDR ，見漁業動
    力用油優惠油價標準第5 條），而VDR 於裝設後不得任意自
    行拆卸，以確保所記錄內容係海上作業時數；（三）裝設VD
    -R之漁船，按VDR 記錄之作業時數，並依據下述標準計算優
    惠漁業動力用油量：1.主機甲種用油（指供漁船柴油機使用
    之柴油）部分，以0.19公升×馬力數×作業時數；2.副機用
    油部分，有冷凍機者，以0.19公升×馬力數×作業時數；無
    冷凍機，則以0.11×馬力數×作業時數（見漁業動力用油優
    惠油價標準第7 條）；（四）偽造、變造航程資料申購優惠
    漁船用油，漁業人應繳回該違規航次漁業動力用油之貨物稅
    、營業稅及優惠補貼款（見漁業動力用油優惠油價標準第13
    條第4 款）。
二、洪耀明竟基於意圖為自己得不法財產利益之犯意，以將原裝
    設在「昇明利6 號」漁船上之VDR 拆下，移置安裝在另不詳
    漁船上，使另不詳漁船將代跑所得之航程，記錄在「昇明利
    6 號」漁船VDR 內之方式偽造不實航程資料，虛以取得不實
    作業時數，再以各該不實之作業時數，而分別於附表所示之
    加油日期，至中國石油股份有限公司指定之漁船加油站申購
    漁業用油，並提供上開之VDR 航程記錄供加油站不知情之人
    員，由站內所裝設之航程讀取器讀取後，誤認「昇明利6 號
    」漁船之VDR 內所記載之不實作業時數係屬真實出海從事漁
    撈捕獲作業，而陷於錯誤，依該不實之作業時數並按照前述
    標準，於計價時先予扣除行政院農業委員會漁業署補貼差額
    後，而以優惠價格如數售予該漁船甲種漁船用油。洪耀明因
    此得以較低之價格而購得同樣數量之甲種漁船用油，藉此非
    法詐得甲種用油補貼款、免貨物稅及營業稅等不法優惠漁業
    用油利益共計新臺幣（下同）602,812 元（詳如附表「補助
    金額總計」欄所示，其中編號1 部分係在澎湖馬公漁船加油
    站，依離島建設條例第10條規定，此部分免徵營業稅，故不
    予列計；編號2 部分係在台南縣「市」奕豪企業有限公司加
    油站，故仍就該部分免徵營業稅之利益47,154元予以列計）
    。
三、案經臺灣澎湖地方法院檢察署檢察官指揮偵辦，並由法務部
    調查局海員調查處高雄站、澎湖縣政府警察局移送臺灣澎湖
    地方法院檢察署檢察官偵查起訴。
    理  由
一、被告以外之人於審判外之陳述，雖不符刑事訴訟法第159 條
    之1 至第159 條之4 之規定，而經當事人於審判程序同意作
    為證據，法院審酌該言詞陳述或書面陳述作成時之情況，認
    為適當者，亦得為證據，同法第159 條之5 第1 項有明文規
    定。茲查本判決所引用關於陳述之卷證資料，除原已符同法
    第159 條之1 至第159 條之4 規定及法律另有規定等傳聞法
    則例外規定，而得作為證據外，其餘關於陳述之卷證資料，
    業經當事人於本院準備程序時，表示對本判決所引本屬傳聞
    證據部分，均同意作為證據。本院斟酌上開證據並無違法取
    得之情事，亦無證明力明顯過低之情形，認為作為認定本件
    被告有無犯罪之證據亦屬適當，是均得採為本件論斷之證據
    。
二、訊據上訴人即被告洪耀明對擔任「昇明利6 號」漁船之船長
    及於附表所示時間提供該漁船VDR 航程記錄申購優惠漁船用
    油等情固坦承不諱，然矢口否認有何詐欺得利之犯行，辯稱
    ：伊都是正常出海作業，並沒有將VDR 拆卸後裝在另一艘船
    ，再以虛偽不實之時數申購油品。只因VDR 原裝置在船上之
    位置有時會受到干擾，才將之移置在船上另一處，伊並沒有
    作假云云。經查：
（一）被告洪耀明為「昇明利6 號」漁船船長，於前述附表所載
      之時、地以該船VDR 航程記錄申購漁船優惠用油，共購得
      87,707公升優惠用油，而其間就被告所購買之甲種用油補
      貼款差額部分為25萬4,105 元、免貨物稅及營業稅部分則
      分別為301,553 元、47,154元等事實（核計方式詳如附表
      ），有該漁船之船（隊）員姓名表、船筏進出港紀錄一覽
      表、航跡圖二份、漁船歷史購油紀錄、漁業執照（登記人
      為被告之妻陳淑惠）及行政院農業委員會漁業署（下稱漁
      業署）99年7 月14日漁二字第0991215302號函在卷可考（
      見警三卷第14頁、第26-27 頁、第28-31 頁、第32-33 頁
      、偵三卷第41頁及原審卷第75、96頁），是上開部分之事
      實，自堪認定。
（二）又查VDR 之定位方式係採用「全球定位系統（即GPS ）」
      ，有：全天候，不受任何天氣影響；全球覆蓋（高達98％
      ）；三維定點定速定時高精準度；快速、省時、高效率；
      應用廣泛、多功能；可移動定位等六大特點；且VDR 所採
      用之GPS 模組晶片為普旺科技有限公司所提供之ZX4120GP
      S 模組晶片，其定位精準度在7 公尺以內，圓周誤差率（
      即CEP ，為彈道學中測量武器系統精準度之項目，乃指以
      目標為圓心畫一個圓圈，如果武器命中此圓圈的機率最少
      有一半，則此圓圈的的半徑就是圓形公算誤差）90％，亦
      即此款晶片模組有90％的定位點會在7 公尺範圍內，有漁
      業署98年6 月30日漁二字第0981322197號函及所附「漁船
      航程紀錄器定位原理及精準度報告」在卷可參（見偵一卷
      第13-22 頁）。又參以原審前受理97年度易字第82號同類
      型詐欺案件時，為瞭解VDR 之準確度，曾於98年9 月28日
      上午9 時，由原審會同地檢署、刑警隊、海巡署（艇上配
      備固定式衛星定位機具）、漁業署人員及該案被告、辯護
      人，在馬公第三漁港會合（分兩組即「天順利號」漁船、
      海巡署船舶），天順利號船上原已裝有VDR 一台（CTP-FA
      1059）、雷達一台及衛星定位機具（型號：GPSPLOTTER/S
      OUND ERYFV-10GPIV ）二台，船隻出發前，漁業署人員於
      9 時30分許，開始於「天順利」號漁船架設安裝所攜帶之
      VDR 二台（CTP-FA0888、0889）及衛星定位設備（Furuno
      牌，型號：DGPS GP-37）一台，漁業署所裝設之Furuno並
      直接連線其一併帶來之手提式筆電，能即時讀出並紀錄船
      隻航行經緯度等，船舶實際出發時間為：98年9 月28日上
      午9 時52分，兩船間保持相當距離併行，前往白沙鄉大倉
      島，在抵達大倉島前，分別於該日上午10時24分、10時50
      分及11時08分，均在海上同時定點停船一次，時間各約5
      分鐘，比對海巡署、「天順利」號漁船及漁業署之衛星定
      位機具之結果，三者所顯示之經緯度一致，嗣於上午11時
      58分許，兩船航抵大倉島，漁業署人員於大倉派出所當場
      解讀其所攜之VDR （2 台）及Furuno定位儀器之數據，並
      經當場攝影、列印航跡圖，另於下午3 時20分許，「天順
      利」號漁船將中油之可攜式設備連接船上VDR ，讀取該日
      實際航行紀錄，並於3 時23分許讀取完成，隨後並列印航
      跡圖，經比對VDR 之紀錄，均與其他衛星定位機具所顯示
      之紀錄相符，並未出現VDR 有何不準確等異常情事，此有
      原審勘驗筆錄附於上開案件可稽（見原審卷第85-86 頁）
      ，足見前揭警卷內所附之「昇明利6 號」漁船VDR 航跡期
      間內之各航跡圖所載之航程記錄，有極高之準確度乙節，
      堪可認定。
（三）被告既自承其都是正常出港作業，則上開警卷內所附船筏
      進出港一覽表（見警三卷第26-27 頁）所登載紀錄之「昇
      明利6 號」漁船入出港時間亦應屬正確無誤。惟將該船筏
      進出一覽表所登載之漁船在港期間，與該船VDR 航跡圖相
      互比對之結果，發現如附表所示編號1 之加油時間97年 5
      月27日7 時38分，然船筏進出一覽表登載該漁船進港安檢
      時間為97年4 月27日14時49分（自竹灣漁港安檢所進港安
      檢），直至97年5 月27日4 時34分始再出港（自竹灣漁港
      安檢所出港安檢），顯見「昇明利6 號」於上開期間應係
      停泊在港內，並未出港從事漁撈作業；惟依該船自97年4
      月22日7 時1 分47秒起至97年5 月27日6 時27分8 秒止之
      航跡期間之航跡圖顯示，該漁船於上開期間卻在外海上航
      行，此有該漁船之航跡圖在卷足稽（見警三卷第28頁），
      而附表所示編號2 該次於97年6 月17日19時30分加油之情
      形，同有此不實情節，亦有船筏進出一覽表、「昇明利 6
      號」自97年5 月27日6 時33分20秒起至97年6 月17日19時
      26分8 秒止，該船在海外航行之航跡期間航跡圖在卷可憑
      （見警三卷第27頁、第30頁）。而依漁業署之函文所稱：
      航程紀錄器（簡稱VDR ）係以螺絲固定裝設於漁船艙間內
      之牆面，於完成裝設後再於VDR 機體與所裝設牆面間，黏
      貼易碎貼紙，該VDR 係可以人為方式拆卸，再裝設於其他
      漁船，且VDR 拆卸、移置至其他漁船，且開啟電源正常運
      作後另艘漁船如有航行，即可紀錄該漁船之航行資料等語
      ，有其99年8 月11日漁二字第0991220547號函在卷可稽（
      見本院卷第64頁），顯見VDR 係可輕易以人為方式拆卸移
      裝至其他漁船。是被告既稱伊漁船均有正常出港作業，惟
      依上開登載之時間，「昇明利6 號」漁船係在港內期間，
      然VDR 竟顯示係在外海航行之情形。是足證附表編號1 、
      2 所示之作業時數（按即VDR 航程時數）並非「昇明利6
      號」實際出海所產生，而係將此VDR 拆卸後移置裝設於其
      他不詳漁船，藉其他漁船之航程記錄，充作「昇明利6 號
      」漁船之航程時數。而被告身為該漁船船長，自承負責該
      漁船所有之船務運作，包括駕駛漁船、販賣魚獲及收購優
      惠漁船用油等，若非伊將「昇明利6 號」漁船之VDR 拆卸
      並安裝在不詳漁船上，實無法合理解釋此種航跡與進出港
      登載紀錄不符之情形。是自足以推論被告係在該漁船於上
      開二段期間內之某時，將原裝設在「昇明利6 號」上之VD
      R 拆下，移置安裝在不詳漁船上，使前開不詳漁船將渠之
      航程記錄在「昇明利6 號」之VDR 中，以取得如附表所示
      編號1 、2 之不實航程期間2 次之事實，已洵堪認定。被
      告空言否認上情，並辯稱均有正常出港作業云云，委無足
      採。
（四）綜上所述，被告擅自拆卸VDR 裝設於不詳漁船，以不實航
      跡記錄詐得以優惠價格購買甲種漁船用油之事實，洵無疑
      義。其前揭所辯，應為卸責之詞，不足採信。本件事證明
      確，被告犯行，至堪認定。
三、按刑法第339 條第2 項之詐欺得利罪，係以意圖為自己或第
    三人不法之利益，以詐術取得財產上不法之利益或使第三人
    得之者，為其構成要件，此與同條第1 項詐欺取財罪，使人
    將財物交付之情形有別。本件如前所述，優惠漁船用油，係
    售與供實際漁撈事業使用之漁船，而本件被告身為漁船船長
    明知並未出海，亦非供漁撈事業使用，卻以上開方式偽造不
    實航跡紀錄，而持該形式上合法之航跡資料購買優惠漁船用
    油，即係以詐術使加油站人員，誤認其等加油係供漁業使用
    而以優惠價格販售漁船用油，其等將因而獲取政府補貼款及
    免徵貨物稅、營業稅（台南縣「市」部分）之不法利益，參
    以司法院大法官釋字143 號解釋及院解字2920號解釋意旨，
    核被告就附表所示之2 次施用詐術加油所為，均係犯刑法第
    339 條第2 項之詐欺得利罪。其所犯上開2 罪，犯意各別，
    行為互有前後之分，應依刑法第50條之規定，予以分論併罰
    。公訴人認定被告以前開方式詐欺得利之數額，並未扣除該
    漁船實際有進出港期間之航程，本院斟酌若漁船實際上有報
    關出港作業之情形，自當合理消耗漁船用油。是依有利被告
    之方式，剔除漁船實際進出港期間得核配之耗油量後，對照
    政府補助金額計算之方式，核算被告詐欺得利之數額。至公
    訴意旨認被告所獲得利益逾越本院認定範圍部分，因與前開
    經起訴論罪之各詐欺得利犯行，有實質上一罪關係，本院就
    此爰不另為無罪之諭知。
四、原審認被告罪證明確，因而適用刑法第339 條第2 項、第51
    條第5 款、第74條第1 項第1 款、第2 項第3 款、第4 款，
    第41條第1 項前段（其應執行之刑已逾6 月，原審漏未引用
    同法條第8 項），刑法施行法第1 條之1 等規定，並審酌被
    告身為漁船船長，對政府補貼漁船優惠用油之美意不知珍惜
    ，反以虛偽取得VDR 航程紀錄之方式，詐取政府補助優惠漁
    船用油之利益，金額相當於602,812 元，導致公帑損失、影
    響國家財政健全，及其犯後否認該部分犯行之態度等一切情
    狀，各量處有期徒刑6 月，及諭知如易科罰金以2000元折算
    1 日之標準，再就上開2 罪與已判決確定之臺灣地區與大陸
    地區人民關係條例第80條第1 項之未經許可航行至大陸地區
    罪，所處有期徒刑3 月部分，定其應執行之刑為有期徒刑 1
    年暨同折算標準之易科罰金；復認被告前未曾因故意犯罪受
    有期徒刑以上刑之宣告，有臺灣高等法院被告前案紀錄表在
    卷可參，而考量其詐領優惠漁業用油之行為態樣尚屬單純，
    詐得利益相當於602,812 元（原審誤載為722,683 元），其
    因一時貪慾圖利，偶罹刑典，認被告經此偵審程序，當知警
    惕，而無再犯之虞，所宣告之刑以暫不執行為適當，是依刑
    法第74條第1 項第1 款之規定，諭知緩刑4 年。又為兼衡被
    害人漁業署之權益，考量被告尚詐得相當免營業稅、免貨物
    稅之利益，且司法機關為此耗費資源進行偵查、訴追，而依
    刑法第74條第2 項第3 款、第4 款規定，命被告並應向漁業
    署支付254,105 元，向公庫支付42萬元，以為宣告緩刑之負
    擔。經核其認事用法，尚無不合，量刑亦屬允當。被告上訴
    意旨猶執前詞否認犯罪，指摘原判決不當，洵無理由，應予
    駁回。
五、關於被告其餘違反臺灣地區與大陸地區人民關係條例第80條
    第1 項及刑法第216 條、第210 條之行使偽造私文書部分，
    均經原審判決確定，自不另論列，附此敘明。
據上論斷，應依刑事訴訟法第368條，判決如主文。
本案經檢察官方娜蓉到庭執行職務。
中    華    民    國   100    年    1     月    27    日
              刑事第三庭    審判長法  官  莊崑山
                                  法  官  張意聰
                                  法  官  莊松泉
以上正本證明與原本無異。
本件判決不得上訴。
中    華    民    國   100    年    1     月    27    日
                                  書記官  葉淑華
附錄本件判決論罪科刑法條：
刑法第339 條第1 、2 項
意圖為自己或第三人不法之所有，以詐術使人將本人或第三人之
物交付者，處5 年以下有期徒刑、拘役或科或併科1 千元以下罰
金。
以前項方法得財產上不法之利益或使第三人得之者，亦同。
附表：
昇明利6 號漁船（CT4-2158）以已知不實航程資料購油之免稅及
優惠補貼款金額表
┌─┬─┬───┬────┬─────┬────────┬───────────────────────────────────┐
│編│  │      │        │          │ 全數追繳補貼款 │     已  知  不  實  航  程  資  料  購  油  部  分                   │
│  │  │      │        │          ├────┬───┼──┬───┬───┬───┬───┬───┬───┬───┬────┤
│  │起│      │        │          │        │      │    │      │      │      │      │      │      │      │        │
│  │訴│      │        │          │        │      │    │      │甲油補│補貼款│免貨物│免貨物│免營業│免營業│補助金額│
│  │書│ 船名 │船   編 │ 加油日期 │作業時數│甲油（│作業│購油量│貼款單│金額C │稅單價│稅金額│稅單價│稅金額│H=C+E+G │
│  │編│      │        │          │（小時）│公升）│時數│（公升│價B（ │= A*B │D（元/│E=A*D │F=（元│G=A*F │總計（元│
│  │號│      │        │          │        │      │（小│，A） │元/公 │（元）│公升）│（元）│/ 公升│（元）│）      │
│  │  │      │        │          │        │      │時）│      │升)   │      │      │      │）    │      │        │
│號│  │      │        │          │        │      │    │      │      │      │      │      │      │      │        │
├─┼─┼───┼────┼─────┼────┼───┼──┼───┼───┼───┼───┼───┼───┼───┼────┤
│1 │1 │昇明利│CT4-2158│097/05/27 │223.8   │70,000│203.│53,137│2.53  │134,59│3.99  │212,01│1.21  │      │346,611 │澎湖
│  │  │6號   │        │          │        │      │2   │      │      │6     │      │6     │      │      │        │
├─┼─┼───┼────┼─────┼────┼───┼──┼───┼───┼───┼───┼───┼───┼───┼────┤
│2 │2 │昇明利│CT4-2158│097/06/17 │238.9   │74,800│132.│34,570│3.46  │119,51│2.59  │89,537│1.36  │47,154│256,200 │南縣奕豪
│  │  │6號   │        │          │        │      │2   │      │      │0     │      │      │      │      │        │
├─┼─┼───┼────┼─────┼────┼───┼──┼───┼───┼───┼───┼───┼───┼───┼────┤
│  │  │合  計│        │          │462.7   │144,80│335.│87,707│      │254,10│      │301,55│      │47,154│602,812 │
│  │  │      │        │          │        │0     │4   │      │      │5     │      │3     │      │      │        │
└─┴─┴───┴────┴─────┴────┴───┴──┴───┴───┴───┴───┴───┴───┴───┴────┘
昇明利6號漁船所裝設主、副機馬力情形及期間如下表：
┌────┬─────┬────────────────────┬────────┐
│        │          │           漁業執照登記                 │                │
│船    名│船      編├───┬───┬───┬───┬────┤違   規  期   間│
│        │          │主  機│副 機1│副 機2│冷凍機│經營漁業│                │
├────┼─────┼───┼───┼───┼───┼────┼────────┤
│昇明利6 │CT4-2158  │1,000 │ 650  │  0   │  x   │單船拖網│97/5/27-97/6/17 │
│號      │          │      │      │      │      │        │                │
└────┴─────┴───┴───┴───┴───┴────┴────────┘